臺灣臺中地方法院刑事裁定　　　　　　　 96年度聲判字第6號
聲　請　人
即　告訴人　乙○○
代　理　人　林軍男律師
被　　　告　丙○○
　　　　　　甲○○
上列聲請人因告訴被告等涉嫌偽造文書案件，不服臺灣高等法院
臺中分院檢察署檢察長駁回再議之處分（95年度上聲議字第1448
號），聲請交付審判，本院裁定如下：
    主    文
聲請駁回。
    理    由
一、按告訴人不服上級法院檢察署檢察長或檢察總長認再議為無
    理由而駁回之處分者，得於接受處分書10日內委任律師提出
    理由狀，向該管第一審法院聲請交付審判；法院認交付審判
    之聲請不合法或無理由者，應駁回之，刑事訴訟法第258 條
    之1 第1 項、第258 條之3第2項前段分別定有明文。
二、聲請交付審判意旨略以：
    被告等應構成業務上文書登載不實罪之偽造文書，惟原不起
    訴處分及駁回再議處分之事實認定，採證程序與法律適用，
    均有違誤，茲謹敘明理由如下：
  (一)按「刑法第215 條業務上登載不實文書罪之處罰，係以保護
    業務上文書之正確性為目的。所謂明知不實而登載，祇需登
    載內容失真於明知，並不問失真之情形為全部或一部，亦不
    問其所以失真係出於虛增或故減; 若行為人有積極據實登載
    之義務卻故意消極隱匿不為登載，致其內容失真，仍無礙上
    開罪名之成立」（最高法院94年台上字第2596號判決意旨）
    ，次按刑事訴訟法第163 條第2 項明定：「法院為發見真實
    ，得依職權調查證據，但於公平正義之維護或對被告之利益
    有重大關係事項，法院應依職權調查之」，足資參照。
  (二)本件事實爭點為「94年9 月25日下午，臺中縣藥師公會召開
    第22屆第7 次理監事會議，會中有無針對〔討論事項案由三
    〕（即有關告訴人部分）進行討論並經出席理監事全數通過
    決議等情？被告等事後製作之該次會議紀錄載明該項討論及
    決議內容，是否虛構內容，應構成業務上文書登載不實罪？
    」。至於當日下午，被告等有召開該次理監事會，並無爭議
    ，原偵查就此之事實認知，並未針對事實爭點做調查，且亦
    違背告訴意旨之犯罪事實，此應先究明。
  (三)依此，當日下午之理監事會，究竟有無針對被告等事後製作
    之該次會議紀錄載明「〔討論事項案由三〕（即有關告訴人
    部分）」進行討論之事實？當場究竟有無確實做成「出席理
    監事全數通過」決議之事實？此二項事實存在與否，攸關被
    告等事後製作之會議紀錄之相關記載，是否與事實相符，如
    若不符，即涉刑責。蓋如並無該項討論及決議，而被告等事
    後製作之會議紀錄卻為相關記載，即係虛構內容，應構成業
    務上文書登載不實罪，自應提起公訴，而非處分不起訴；又
    ，此項事實於公平正義之維護或對被告之利益有重大關係之
    事項，亦為告訴人爭執所在，並為本案重要爭點，法院依前
    揭法文之規定，應依職權調查，並無裁量空間。且參酌刑事
    訴訟法第184 條規定「因發見真實之必要，得命證人與他證
    人或被告對質，亦得依被告之聲請，命與證人對質。」之規
    定，於傳訊證人到庭時，應命同為訴訟利害關係人之告訴人
    與被告在場，並與他證人與被告對質，始克保護告訴人。
  (四)就此，偵查庭只需傳訊參與當日下午理監事會之全體成員到
    庭，以前情隔離訊問之，並質之各當事人及證人，即可發見
    真實，另告訴人於程序中，亦請求依法調查證據，而偵查庭
    原即應依職權調查，並無裁量空間。然：
  1.原不起訴處分之偵查程序，片面指摘，甚至錯誤解讀聲請人
    錄音譯文之本意（按證人均指稱當日並無針對〔討論事項案
    由三〕（即有關告訴人部分），進行討論及決議），並非如
    不起訴處分理由認定之「顯難認其有向聲請人確切表示未見
    聞會議中有提案討論表決聲請人聲明書之情事。」其採證程
    序，已顯然違背證據法則。
  2.原不起訴處分之偵查程序未傳訊參與當日下午理監事會之全
    體成員到庭具結作證，以究明該次會議就「〔討論事項案由
    三〕（即有關告訴人部分）」有無進行討論及有無確實作成
    「出席理監事全數通過」決議之事實，其採證程序亦顯然違
    法，並有依法應行調查之證據，漏未調查之違法疏失（刑事
    訴訟法第163條第2項）。
  3.證人張政信，與兩造當事人均無利害關係，證詞應更為可信
    ，詎不起訴處分理由，竟反不採信，且其於錄音譯文中已敘
    及當日並無針對〔討論事項案由三〕（即有關告訴人部分）
    進行討論及決議，並非如不起訴處分理由認定之「聲請人既
    主張上開理監事會議並無提案討論有關其聲明書之事項，自
    應以該公會理監事為查證對象，原檢察官未採聲請人與張政
    信間之電話錄音譯文作為證據，並無違反證據法則之可言。
    」，其採證程序，已顯然違背證據法則。
  (五)另查，原不起訴處分之偵查程序，應傳訊證人及其他同案被
    告到庭，且應命告訴人在場，賦予告訴人與證人或其他同案
    被告對質之機會，然未傳訊，即為有利被告事實之認定，其
    採證及訴訟程序，顯然違法（刑事訴訟法第2 條，實施刑事
    訴訟程序之公務員，就該管案件，應於被告有利及不利之情
    形，一律注意。），並有應調查之證據漏未調查之疏失。
三、本件聲請人即告訴人乙○○（以下稱聲請人）以被告丙○○
    、甲○○涉犯偽造文書案件，向臺灣臺中地方法院檢察署提
    出告訴，經該署檢察官為不起訴處分（95年度偵字第8359號
    ）後，聲請人不服，聲請再議，經臺灣高等法院臺中分院檢
    察署以95年度上聲議字第1448號認再議為無理由駁回再議等
    情，業經本院調取上開偵查卷宗審閱無訛。
四、按法院認交付審判之聲請不合法或無理由者，應駁回之；法
    院就聲請交付審判案件之審查，得為必要之調查；法院為交
    付審判之裁定時，視為案件已提起公訴，刑事訴訟法第258
    條之3 第2 項前段、第3 項、第4 項，分別定有明文。此為
    刑事訴訟法對於檢察官之起訴裁量權所設之外部監督機制，
    法院對於檢察官不起訴或緩起訴處分之監督審查，係為防止
    檢察官裁量權之濫用，此時，法院僅在就檢察官所為不起訴
    或緩起訴之處分是否正確加以審查，以防止檢察機關濫權。
    再參酌刑事訴訟法第251 條第1 項：「檢察官依偵查所得之
    證據，足認被告有犯罪嫌疑，應提起公訴」；第252 條：「
    案件有左列情形之一者，應為不起訴處分：……十犯罪嫌疑
    不足者」，對於檢察官應為起訴或不起訴，均已有明文規定
    。交付審判制度既為法院對於檢察官起訴裁量權之監督、制
    衡機制，法院准許交付審判之裁定，即須以檢察官偵查所得
    之證據，有刑事訴訟法第251 條第1 項規定「足認被告有犯
    罪嫌疑，應提起公訴」之情形為前提，亦即該案件已經跨越
    起訴門檻，而應藉由交付審判制度，視為案件已提起公訴之
    情形。因此，若法院依檢察官偵查之結果，認為尚應另行偵
    查、蒐集證據，始能為應否提起公訴之判斷者，因交付審判
    之審查制度，並無如同再議救濟制度得發回原檢察官繼續偵
    查之設計，倘法院為交付審判之裁定，使案件視為已提起公
    訴而繫屬於法院，將使法院因此擔負此項繼續調查、蒐集證
    據之職權，此不啻使法院擔負檢察官之功能而回復「糾問制
    度」之虞。再者，參酌刑事訴訟法第260 條之規定，不起訴
    處分已確定或緩起訴處分期滿未經撤銷者，若有下列情形，
    仍得再行起訴：一發現新事實或新證據者。二有第420 條第
    1 項第1 款、第2 款、第4 款或第5 款所定得為再審原因之
    情形者。而本條的立法理由並明定：「所謂不起訴處分已確
    定者，指：……(四)聲請法院交付審判復經駁回等情形」，就
    此而言，法院駁回交付審判之裁定，僅與不起訴處分已確定
    有同一效力，若有刑事訴訟法第260 條所定事由，仍得再行
    起訴，故法院對於聲請交付審判案件之審查，自應謹守偵查
    中對於起訴裁量權之外部監督機關之界限，而刑事訴訟法第
    258 條之3 第3 項所謂「法院為前項裁定前，得為必要之調
    查」，其調查證據之範圍，應以偵查中曾顯現之證據為限，
    不可就告訴人新提出之證據再為調查，亦不可蒐集偵查卷以
    外之證據，否則將與刑事訴訟法第260 條之再行起訴規定混
    淆不清（臺灣高等法院91年4 月25日第1 次刑庭庭長法律問
    題研究會議結論意旨參照）。若法院對於聲請交付審判之審
    查，認為檢察官偵查所得結果，尚有另行蒐集事證之必要，
    否則無法判斷應提起公訴者，仍應依同法第258 條之3 第2
    項前段規定，以聲請為無理由裁定駁回。
五、經本院調取上開偵查卷全卷核閱後，審認如下：
  (一)關於上揭聲請交付審判理由之(二)、(三)、(四)1.、3.、(五)項：
  1.聲請人曾於95年4 月27日具狀聲請傳訊證人蕭嬌娥，並提出
    錄音譯文影本9 份為證（參見臺灣臺中地方法院檢察署95年
    度偵字第8359號偵查卷第4 ～15頁），復於95年6 月22日偵
    訊時陳稱：「李楗全、張政信、甲○○可以證明沒有開會決
    議」等語（參見上開偵查卷第33頁）。
  2.臺灣高等法院臺中分院檢察署駁回再議處分書，就聲請人提
    出之上開各項事證判斷之理由如下：
  (1)「聲請人固曾以書面陳明證人蕭嬌娥願出庭具結證言，且稱
    其係見聞證人，惟未釋明證人見聞何事，原署檢察官未加以
    傳喚作證，尚無違誤。」（參見臺灣高等法院臺中分院檢察
    署95年度上聲議字第1448號處分書第3 頁二之(三)）。
  (2)「又臺中縣藥師公會確於94年9 月25日下午14時許，在該公
    會會館召開第22屆第7 次理監事會議，其中討論事項案由三
    即載明：會員乙○○藥師（以下敬稱黃君）屢次以『聲明書
    』反映本會，應如何回應案。下方又記載該案由之說明及辦
    法，決議欄則記載：出席理監事全數通過等情，此有臺中縣
    藥師公會94年9 月7 日中縣藥師總字第09462 開會通知及該
    次會議紀錄影本各一份附於原卷足資佐證，參以卷附由聲請
    人提出之電話錄音譯文內容，聲請人以電話查詢之對象張政
    信、李楗全、甲○○三人均稱當日（94年9 月25日）下午確
    實有開會，足見臺中縣藥師公會確實有召開第22屆第7 次理
    監事會議。」（參見臺灣高等法院臺中分院檢察署95年度上
    聲議字第1448號處分書第3、4 頁二之(四)）。
  (3)「依聲請人所提之電話錄音譯文顯示，被告甲○○對聲請人
    之詢問明白表示有開會討論；監事李楗全在電話中先後表示
    「應該是有，但是我沒有把它特別注意」、「他們提一下，
    沒有特別，我就不清楚了」、「沒有，後面就沒有了」等語
    ，顯難認其有向聲請人確切表示未聞見會議中有提案討論表
    決聲請人聲明書之情事。另張政信則為臺中縣藥師公會顧問
    ，雖列席參加該次理監事會議，但因其並非該公會之理事或
    監事，自不能加入理監事會議之決議，且聲請人既主張上開
    理監事會議並無提案討論有關其聲明書之事項，自應以該公
    會理監事為查證對象，原檢察官未採聲請人與張政信間之電
    話錄音譯文作為證據，並無違反證據法則之可言。」（參見
    臺灣高等法院臺中分院檢察署95年度上聲議字第1448號處分
    書第3 、4 頁二、之(五)）。
  3.由臺灣高等法院臺中分院檢察署駁回再議處分書所載之上開
    之理由可知，該處分書業已就聲請人所指之事實爭點進行調
    查，且就聲請人於偵查中所指出之上開各項事證，均一一詳
    細予以辨明採證，並敘明判斷之理由，並無違背證據法則之
    處。至聲請人引刑事訴訟法第184 條第2 項之規定，認檢察
    官於偵查中，「應」命聲請人與被告在場，並與他證人及被
    告對質，始克保護告訴人云云。惟依刑事訴訟法第184 條第
    2 項：「因發見真實之必要，『得』命證人與他證人或被告
    對質，亦得依被告之聲請，命與證人對質。」之規定，檢察
    官於偵查中就是否命證人與被告對質一事，本有裁量權，且
    被告2 人於偵查中亦未聲請與證人對質，是尚難因檢察官未
    命證人與被告對質，即認其採證違背證據法則。
  (二)關於上揭聲請交付審判理由之(四)2.項：
    聲請人於臺灣臺中地方法院檢察署檢察官偵查中，並未聲請
    傳訊94年9 月25日下午參與理監事會之全體成員到庭作證，
    嗣於95年10月11日聲請再議時，就原檢察官未傳訊全部理監
    事到庭作證一事，亦未加以指摘，臺灣高等法院臺中分院檢
    察署處分書之理由中自未就此予以審究，此據本院調閱上開
    偵查卷宗核閱無誤。承上所述，法院對於聲請交付審判案件
    之審查，應謹守偵查中對於起訴裁量權之外部監督機關之界
    限，而刑事訴訟法第258 條之3 第3 項所謂「法院為前項裁
    定前，得為必要之調查」，其調查證據之範圍，應以偵查中
    曾顯現之證據為限，不可就告訴人新提出之證據再為調查，
    亦不可蒐集偵查卷以外之證據，是聲請人所稱之「參與當日
    下午理監事會之全體成員」等人證並未於偵查中調查，乃屬
    新事證之調查，如上揭說明所示，此不在本院所得調查證據
    之範圍。
六、綜上所述，本院經調取上開偵查卷全卷核閱後，認原處分書
    以被告2 人並無聲請人所指務業登載不實之犯行，而駁回聲
    請人對臺灣臺中地方法院檢察署檢察官不起訴處分之再議聲
    請，於法洵無不合，處分書所載理由並未違背經驗法則、論
    理法則或其他證據法則，聲請人聲請交付審判，為無理由，
    應予駁回。
據上論斷，應依刑事訴訟法第258 條之3 第2 項前段，裁定如主
文。
中　　華　　民　　國　　96　　年　　5 　　月　　29　　日
                  刑事第八庭　審判長法  官  林慧英
                                    法　官  簡源希
                                    法　官  陳慧珊
上為正本係照原本作成
本裁定不得抗告。
                                    書記官  施玉卿
中　　華　　民　　國　　96　　年　　5 　　月　　29　　日
